【裁判字號】    99,選訴,8
【裁判日期】    990623
【裁判案由】    違反公職人員選舉罷免法等
【裁判全文】
臺灣臺東地方法院刑事判決               99年度選訴字第8號
公  訴  人  臺灣臺東地方法院檢察署檢察官
被      告  甲○○  原名「陳.
選任辯護人  吳漢成律師
被      告  乙○○
上列被告因違反公職人員選舉罷免法等案件，經檢察官提起公訴
（98年度選偵字第18號），本院判決如下：
    主    文
甲○○對於有投票權之人，交付賄賂，而約其投票權為一定之行
使，處有期徒刑壹年捌月，緩刑伍年，並應於判決確定之日起壹
年內向臺東縣政府公庫（臺灣銀行臺東分行，戶名：臺東縣彩繪
人生基金；帳號：000000000000號）支付新臺幣伍
萬元。褫奪公權貳年。
乙○○有投票權之人，收受賄賂，而許以投票權為一定之行使，
處有期徒刑肆月，如易科罰金，以新臺幣壹仟元折算壹日。緩刑
貳年，並應於緩刑期間內，接受執行檢察官排定之肆小時法治教
育課程。褫奪公權壹年。收受之賄賂新臺幣壹萬陸仟元沒收之，
如全部或一部不能沒收時，追徵其價額。
    犯罪事實
一、甲○○（原名「陳德章」，民國90年3月14日更名）係臺灣
    省臺東縣第16屆大武鄉長登記第2號參選人趙世崇之友人，
    乙○○則設籍臺東縣大武鄉大竹村15鄰加津林32號而為具有
    上開第16屆大武鄉長選舉投票權資格之人。甲○○為使不知
    情之趙世崇能順利當選臺東縣第16屆大武鄉長，竟基於對有
    投票權之人交付賄賂，而約其投票權為一定行使之犯意，於
    98年12月2日晚上8時許，在臺東縣大武鄉趙世崇競選總部，
    將現金新臺幣（下同）16,000元交付有臺東縣第16屆大武鄉
    長投票權之乙○○，要求乙○○投票支援趙世崇並幫忙拉票
    ，乙○○明知上開賄款係投票支持趙世崇之對價，仍基於收
    受賄賂之犯意，而予以收受，並當場允諾會投票支援趙世崇
    。嗣於98年12月4日下午3時許，為警經乙○○同意後，搜索
    乙○○位於臺東縣大武鄉大竹村15鄰加津林32號之住處，並
    扣得上開尚未花用完畢之剩餘賄款8,000元，而循線查悉上
    情。
二、案經臺東縣警察局大武分局報告臺灣臺東地方法院檢察署檢
    察官偵查起訴。
    理    由
壹、程序部分（證據能力部分）：
    按被告以外之人於審判外之言詞或書面陳述（即學理上所稱
    之「傳聞證據」），除法律有規定者外，不得作為證據（即
    學理上所稱之「傳聞法則」）。刑事訴訟法第159條第1項固
    有明文。惟按被告以外之人於審判外之陳述，雖不符刑事訴
    訟法第159條之1至之4之規定，而經當事人於審判程式同意
    作為證據，法院審酌該言詞陳述或書面陳述作成時之情況，
    認為適當者，亦得為證據；當事人、代理人或辯護人於法院
    調查證據時，知有第159條第1項不得為證據之情形，而未於
    言詞辯論終結前聲明異議者，視為有前項之同意，刑事訴訟
    法第159條之5定有明文。查本案以下所引用之傳聞證據，被
    告甲○○及其選任辯護人、被告乙○○於本院準備程序中均
    表示沒有意見，同意作為證據，且迄於言詞辯論終結前，亦
    未就本院所調查之證據資料主張有刑事訴訟法第159條第1項
    不得為證據之情形，本院審酌該證據作成之情況，認均無不
    適當情事，依刑事訴訟法第159條之5第2項之規定，均有證
    據能力，合先敘明。
貳、實體部分：
一、上開事實，業據被告甲○○、乙○○於警詢、檢察官偵查中
    及本院審理時均坦承不諱，核與證人即共同被告乙○○、甲
    ○○之證述情節相符，復有臺東縣大武鄉公所99年3月30日
    武鄉民字第0990003170號函所附該鄉第16屆鄉長參選人名冊
    1份、臺東縣大武鄉公所99年3月30日武鄉民字第0990003169
    號函、臺東縣警察局大武分局98年12年4日搜索扣押筆錄暨
    扣押物品目錄表1份及現場照片2張，扣押物品照片4張等在
    卷可稽，並有扣案之被告乙○○收受自被告甲○○之賄賂80
    00元可資佐證。本件事證明確，被告2人所為上開犯行，均
    堪認定，應依法論科。另被告乙○○雖於本院審理時稱：其
    不知道這是犯法的事情云云（見本院卷第45頁）。惟按刑法
    第16條規定：不得因不知法律而免除刑事責任。但按其情節
    得減輕其刑。如自信其行為為法律所許可而有正當理由者，
    得免除其刑；究有無該條所定情形而合於得免除其刑者，係
    以行為人欠缺違法性之認識，即以無違法性之認識為前提，
    且其自信在客觀上有正當理由，即依一般觀念，通常人不免
    有此誤認而信為正當，亦即其欠缺違法性認識已達於不可避
    免之程度者，始足當之（最高法院92年度臺上字第4497號及
    98年度臺上字第1990號判決意旨參照）。而眾所週知者，賄
    選之查察與法治宣導，向來為我國政府透過報章雜誌、電視
    及網路等大眾傳播媒體所強力宣導，被告乙○○乃智識成熟
    之成年人，亦非目不識丁之人，對於收受賄賂而允以支持特
    定選舉候選人，屬法律不容許之行為，焉有毫無認知之理。
    況被告乙○○於檢察官偵訊時已自承：答應支持特定候選人
    ，向對方拿錢應該是不可以的犯罪行為等語（見偵卷第6頁
    ），益證被告乙○○於本院審理時所執前詞，顯屬無理。又
    所謂自白，乃被告對自己犯罪事實之全部或一部之供述之謂
    ，被告所供述者，不必限於構成要件該當事實，即除供述構
    成要件該當事實之外，另外主張違法阻卻事由或責任阻卻事
    由，猶不失為自白（最高法院99年度台上字第2951號判決意
    旨參照）。從而，被告乙○○固對於違法性認識有所答辯，
    猶不影響其自白之成立，自不待言。
二、論罪與科刑：
（一）按公職人員選舉罷免法第99條第1項之對有投票權人交付
      賄賂或不正利益罪，係以行為人基於行賄之意思，對於有
      投票權人交付賄賂或其他不正利益，並相約為投票權之一
      定行使或不行使為構成要件。本條之罪為刑法第144條對
      有投票權人交付賄賂或不正利益罪之特別規定，與刑法第
      143條第1項規定「有投票權之人，收受賄賂或其他不正利
      益，而許以不行使其投票權或為一定行使」罪，二者在性
      質上，屬於對合（立）之必要共犯關係。對有投票權人交
      付賄賂或不正利益罪，雖不以收受賄賂或其他不正利益者
      確已承諾，或進而為一定投票權之行使或不行使為必要，
      但必須行賄者已實行交付賄賂或其他不正利益之行為，且
      收受者對其交付之目的已然認識，具有受賄意思並已收受
      時方為成立（最高法院96年度臺上第1133號判決意旨足資
      參照）。查被告甲○○之友人趙世崇確係臺灣省臺東縣大
      武鄉第16屆大武鄉長之選舉候選人，被告乙○○則享有上
      開選舉之投票權，業據本院依職權函詢臺東縣大武鄉公所
      確認無誤，並有該所上開函文及選舉人名冊在卷可稽。被
      告甲○○於上揭時間、地點，交付賄賂予被告乙○○，並
      要求其投票支持趙世崇，足使被告乙○○對其交付款項之
      目的有所認識，而被告乙○○當場收受賄賂並允諾將投票
      支持趙世崇，進而花用部分前開款項，自有收受之意思。
      是核被告甲○○上開所為，係犯公職人員選舉罷免法第99
      條第1項之對於有投票權之人交付賄賂罪；被告乙○○前
      揭所為，則係犯刑法第143條第1項之投票受賄罪。另按公
      職人員選舉罷免法第99條第5項前段規定：犯第1項或第2
      項之罪，在偵查中自白者，減輕其刑。本案被告甲○○於
      偵查中業已自白上揭犯行，有其偵訊筆錄附卷可稽，自應
      依該項前段規定，減輕其刑。再按犯刑法第143條第1項之
      罪，在偵查或審判中自白者，減輕其刑，公職人員選舉罷
      免法第111條第1項後段定有明文。查被告乙○○於偵查及
      本院審理時均已自白受賄犯行，爰依上開規定減輕其刑（
      被告乙○○固提出違法性認識之辯解，但不影響其自白之
      成立，已如前述）。
（二）爰審酌民主法治國家舉辦選舉，意在以公平、公正之原則
      ，拔擢人才為民服務，從而達到選賢與能之目的，若有買
      票賣票情事，將嚴重戕害民主發展，而被告甲○○竟為使
      其友人當選，即以買票方式助選；被告乙○○僅因一時貪
      念，即收受賄賂，均屬敗壞選風，妨害民主政治之良性發
      展等情，並慮及被告甲○○並非候選人本人，被告乙○○
      收受賄賂之數額非鉅，復考量其等參與之程度、情節、犯
      後均坦承犯行之態度，暨其等犯罪之動機、方法、智識程
      度、生活狀況，及行賄對象非眾等一切情狀，分別量處如
      主文所示之刑，就被告乙○○部分，並諭知易科罰金之折
      算標準。又查被告甲○○、乙○○均未曾因故意犯罪受有
      期徒刑以上刑之宣告，此有其等臺灣高等法院被告前案紀
      錄表在卷可考，其等因一時短於思慮，致觸法網，經此偵
      審程序及科刑之教訓，應能知所警惕而無再犯之虞，本院
      認前開宣告之刑以暫不執行為適當，爰依刑法第74條第1
      項第1款併各宣告緩刑5年、2年。再為督促被告甲○○確
      實悔過向善，並有正確之法律觀念，本院認除前開緩刑宣
      告外，另有賦予被告甲○○一定負擔之必要，兼衡酌被告
      甲○○之經濟狀況尚可，併予諭知被告甲○○應自判決確
      定之日起1年內向臺東縣政府公庫（臺灣銀行臺東分行，
      戶名：臺東縣彩繪人生基金；帳號：000000000
      000號）支付5萬元；另為預防被告乙○○再犯，加深
      其民主素養及法治教育，且促使被告乙○○日後知曉應謹
      慎行事、尊重法紀及民主制度等觀念，爰依刑法第74條第
      2項第8款（預防再犯所為之必要命令）之規定，諭知被告
      乙○○應於緩刑期間內，接受執行檢察官排定之4小時法
      治教育課程，以啟自新。
（三）另按宣告1年以上有期徒刑，依犯罪之性質認為有褫奪公
      權之必要者，宣告褫奪公權1年以上10年以下，刑法第37
      條第2項定有明文。又犯公職人員選舉罷免法第5章之罪或
      刑法分則第6章之妨害投票罪，宣告有期徒刑以上之刑者
      ，並宣告褫奪公權，公職人員選舉罷免法第113第3項均有
      明文。而此項褫奪公權之宣告，寓有強制性，為刑法第37
      條第2項之特別規定，不受宣告1年以上有期徒刑之限制，
      法院自應優先適用（惟宣告褫奪公權之期間仍為1年以上
      10年以下）。本案被告2人均經本院判處有期徒刑以上之
      刑，自應衡酌其2人犯罪情節後，依公職人員選舉罷免法
      第113第3項之規定，分別諭知如主文所示之褫奪公權期間
      。末按預備或用以行求期約或交付之賄賂，不問屬於犯人
      與否，沒收之，公職人員選舉罷免法第99條第3項定有明
      文。又犯投票受賄罪者，所收受之賄賂沒收之。如全部或
      一部不能沒收時，追徵其價額，刑法第143條第2項規定甚
      明。又賄賂如已交付與有投票權之人收受，因收受者係犯
      刑法第143條第1項之投票受賄罪，其所收受之賄賂應依同
      法條第2項之規定沒收之，如全部或一部不能沒收時，追
      徵其價額，故犯投票行賄罪者，其已交付之賄賂，自應依
      刑法第143條第2項規定，於其對向共犯所犯投票受賄罪為
      沒收或追徵其價額之從刑宣告，不得再依上開公職人員選
      舉罷免法規定沒收（最高法院90年度臺上字第7703號判決
      足資參照）。是被告乙○○所收受之賄賂即現金16000元
      （其中8000元已扣案），應依刑法第143條第2項之規定沒
      收之，如全部或一部不能沒收時，追徵其價額。
據上論斷，應依刑事訴訟法第299條第1項前段，公職人員選舉罷
免法第99條第1項、第5項前段、第111條第1項後段、第113條第3
項，刑法第11條、第143條第1項、第2項、第41條第1項前段、第
74條第1項第1款、第2項第4款、第8款、第37條第2項，刑法施行
法第1條之1第1項、第2項前段，判決如主文。
本案經檢察官丙○○到庭執行職務
中    華    民    國    99    年    6    月    23    日
                  刑事第四庭  審判長法  官  馬培基
                                    法  官  劉正偉
                                    法  官  盧亨龍
以上正本證明與原本無異。
如不服本判決應於收受送達後10日內向本院提出上訴書狀，並應
敘述具體理由；其未敘述上訴理由者，應於上訴期間屆滿後20日
內向本院補提理由書（均須按他造當事人之人數附繕本）。「切
勿逕送上級法院」。
                                    書記官  石佳琪
中    華    民    國    99    年    6     月    24    日
附錄論罪科刑法條全文：
公職人員選舉罷免法第99條
對於有投票權之人，行求期約或交付賄賂或其他不正利益，而約
其不行使投票權或為一定之行使者，處三年以上十年以下有期徒
刑，得併科新臺幣一百萬元以上一千萬元以下罰金。
預備犯前項之罪者，處一年以下有期徒刑。
預備或用以行求期約或交付之賄賂，不問屬於犯人與否，沒收之
。
犯第一項或第二項之罪，於犯罪後六個月內自首者，減輕或免除
其刑；因而查獲候選人為正犯或共犯者，免除其刑。
犯第一項或第二項之罪，在偵查中自白者，減輕其刑；因而查獲
候選人為正犯或共犯者，減輕或免除其刑。
刑法第143條
有投票權之人，要求、期約或收受賄賂或其他不正當利益，而許
以不行使其投票權或為一定之行使者，處三年以下有期徒刑，得
併科五千元以下罰金。
犯前項之罪者，所收受之賄賂沒收之。如全部或一部不能沒收時
，追徵其價額。

司法院資訊處製作；財團法人民間司法改革基金會備份。
